Inventaris van het archief van de Commissie van Advies ter bevordering van de bouw van Goede en Goedkope Woningen, 1974-1981
Nationaal Archief, Den Haag
Commissie van Advies ter bevordering van de bouw van Goede en Goedkope Woningen
VROM / Adviescie Goede en Goedkope Woningen
1974-1981
V14
0.80 meter; 47 inventarisnummers.
Normale geschreven, getypte en gedrukte documenten, geen bijzondere handschriften.
Nationaal Archief, Den Haag
Commissie van Advies ter bevordering van de bouw van Goede en Goedkope Woningen (1974-1981)
Het archief bevat naast stukken betreffende instelling, samenstelling en opheffing van de commissie, onder meer notulen, vergaderstukken, nota's, correspondentie, circulaires betreffende de regeling 'Goed & Goedkoop', stukken betreffende ingediende plannen van nieuwbouwprojecten, en jaarverslagen. Het concept-eindrapport biedt veel informatie over de adviescommissie en haar werkwijze.
Archiefvorming
Geschiedenis van de archiefvormer
Geschiedenis van de organisatie
De niet-ambtelijke adviescommissie Commissie van Advies ter bevordering van de bouw van Goede en Goedkope Woningen geïnstalleerd in 1974 heeft gefunctioneerd tot begin 1980. De opzet van de toenmalige minister van het Ministerie van Volkshuisvesting en Ruimtelijke Ordening, drs J.P.A. Gruijters, was - zoals hij het in de instellingsbeschikking van 13 juni 1974 formuleerde - te voorzien in de woningbehoefte van bevolkingsgroepen met lage inkomens en de totstandkoming van goede woningen met lage huren te bevorderen. Het departement Volkshuisvesting en Ruimtelijke Ordening was ingesteld bij Koninklijk Besluit van 14 april 1965 (Stb.146) als opvolger van Volkshuisvesting en Bouwnijverheid. Het ministerie functioneerde onder deze naam tot november 1982, toen milieuhygiëne van Volksgezondheid bijgevoegd werd tot het ministerie van Volkshuisvesting, Ruimtelijke Ordening en Milieubeheer.
De Adviescommissie bestond uit vertegenwoordigers van:
de Raad voor Onroerende Zaken (ROZ)
de Koninklijke Maatschappij tot bevordering der Bouwkunst / Bond van Nederlandse Architekten (BNA)
de Bond van Nederlandse Stedebouwkundigen (BNS)
het Algemeen Verbond Bouwbedrijf (AVBB)
de Nationale WoningRaad (NWR)
het Nederlands Christelijk Instituut voor Volkshuisvesting (NCIV)
de Vereniging van Nederlandse Gemeenten (VNG)
de Bouwbonden N.V.V./ N.K.V. en C.N.V.
de Stichting Coördinatie Ontwikkeling Woning en Omgeving (COWOM).
Tot voorzitter werd benoemd ir. N. Buijsert, lid van Gedeputeerde Staten van Zuid-Holland.
Deze Adviescommissie met als secretaris een ambtenaar van het Ministerie van Volkshuisvesting en Ruimtelijke Ordening zonder stembevoegdheid had een adviesopdracht omtrent:
de aan te leggen beoordelingsmaatstaven met betrekking tot het predikaat "goede en goedkope woningen"
de toekenning van het predikaat "goed en goedkoop" aan plannen voor de bouw van dergelijke woningen en de daarmee verbonden extra subsidie
de wijze waarop een doeltreffende publiciteit kan worden gevoerd.
De Adviescommissie opereerde als het ware tussen de indieners van de bouwplannen en de organisatie die de plannen administratief en financieel verder afwikkelde. De indieners zijn in de regel de gemeentebesturen. Voor de administratieve en financiële afwikkeling zijn verantwoordelijk de Provinciale Directies voor de Volkshuisvesting en de Centrale Directie van de Volkshuisvesting en de Bouwnijverheid. Bestuurlijk gezien was de Adviescommissie alleen verantwoording verschuldigd aan de Minister, aan wie ook de adviezen en aanbevelingen uitgebracht dienden te worden. De feitelijke honorering van predikaatstoekenningen en de daaraan verbonden subsidiëring liep via de ambtelijke secretaris van de Adviescommissie naar de Centrale Directie van de Volkshuisvesting, Directie Bouwnijverheid (in 1974 gewijzigd in Directie Woningbouw, afdeling Bouwontwerp). Een werkgroep van het ministerie begeleidde het proces.
Het ambtelijk secretariaat is in het eindrapport van de Commissie 'Terugblik op Goed & Goedkoop' (inv. nr. 40) omschreven als 'dienaar van twee heren', namelijk de dienst en de Adviescommissie. Het secretariaat concipieerde de voorstellen van de commissie maar ook het merendeel van de reacties van VRO.
In juli 1979 is de staatssecretaris tot beëindiging van de regeling 'Goed & Goedkoop' overgegaan, omdat met name in stadsvernieuwingsgebieden, in groeikernen en groeisteden steeds meer afspraken werden gemaakt over huren, stichtingskosten, te bouwen aantallen gesubsidieerde woningen, beschikbare budgetten enz. Bij deze afspraken werd ook rekening gehouden met de mogelijkheden om kwalitatief goede woningen te bouwen tegen een redelijk huurniveau. Het was volgens de staatssecretaris onjuist om een regeling in stand te houden, die én overbodig is geworden én tot een verstoring van het huurbeleid zou kunnen leiden. De circulaire van 16 juli 1979 (MG 79-26) aan de Colleges van Burgemeester en Wethouders geeft bekendheid aan de beëindiging regeling goede en goedkope woningen. Het bestaan van een Adviescommissie had daarna dus geen reden meer. De officiële opheffing van de Adviescommissie vond pas in februari 1981 plaats. Dit had te maken met het nakomen in fasen van al gemaakte afspraken in de G&G-regeling.
Ledenlijst Adviescommissie Goede en Goedkope Woningen
ir. N. Buijsert, voorzitter, Gedeputeerde Staten van Zuid-Holland
ir. A. Volbeda, plv.voorzitter, Stichting Coördinatie Ontwikkeling Woning en Omgeving (COWOM)
J.H. van Ardenne, Koninklijke Maatschappij tot bevordering der Bouwkunst/Bond van Nederlandse Architecten (BNA)
drs A.P. Buur, Bouwbonden NVV, NKV en CNV
H.J. Cramer, Bond van Nederlandse Stedebouwkundigen (BNS)
ir. C.J, Gillis, Nederlands Christelijk Instituut voor Volkshuisvesting (NCIV)
H. v.d. Horst, Vereniging van Nederlandse Gemeenten (VNG)
ir. H. Korthals, N.V. Bouwfonds Nederlandse Gemeenten (BNG)
ir. P.A. van Leeuwen, Algemeen Verbond Bouwbedrijf (AVBB)
ir. K. Rijnboutt (vanaf eind 1975 als deskundige), Vereniging van Nederlandse Gemeenten (VNG)
ir. A.J.N. Verbraak, Nationale Woningraad
ir. G. Oranje, secretaris AdviesCie (geen lid)
Later toegetreden leden:
W.A.H.W.M. Janssen, deskundige
ir. N.P.H.J. Roorda van Eysinga, deskundige
A.S. van Tilburg (opvolger van v.Ardenne), BNA
ir. A.J.J. Vos, VNG
Ledenlijst van de departementale Werkgroep van de Commissie
ir. G. Oranje, voorzitter, Hoofd afdeling Bouwontwerp
J.C.A. Bunnik, Hoofd afdeling Bouwkosten
ir. J. Deenik, Adeling Bouwontwerp
ir. A.H. Hövelmann, Adeling Stedebouwkundig Onderzoek
H.J.A. Janssen, Afdeling Woningwetbouw
J. van Kesteren, Hoofd Afdeling Grondkosten en infrastructuur
Geschiedenis van het archiefbeheer
Het archief werd gevormd door - naar alle waarschijnlijkheid - degene die de secretariaatsfunctie voor de Adviescommissie vervulde. Dit was een ambtenaar van de reeds vermelde afdeling Bouwontwerp. De archiefstukken zijn aangeleverd in een twintigtal ringordners. Hieraan zijn later nog toegevoegd een viertal dozen met stukken die wellicht afkomstig zijn van één van de commissieleden mogelijk de voorzitter, die een eigen verzameling had aangelegd. Het archief beslaat de periode van 1974 tot 1981.
De overplaatsing naar het semi-statisch archief van het ministerie van Volkshuisvesting, Ruimtelijke Ordening en Milieubeheer heeft plaatsgevonden in 1985.
De verwerving van het archief
Overbrenging van een overheidsarchief
De verwerving van het archief
Het archief is krachtens bepalingen van de Archiefwet overgebracht.
Inhoud en structuur van het archief
01.01.02
Inhoud
Het belangrijkste bestanddeel zijn de notulen en vergaderstukken. De notulen zijn compleet. Anders is het met de overige stukken. Te weten: de ingediende en te beoordelen plannen, allerlei correspondentie en notities over de plannen, maar tevens correspondentie over het wel en wee van de Adviescommissie, zoals diverse evaluaties van het eigen functioneren. Deze stukken zijn onvolledig. De jaarverslagen van de eerste drie jaren zijn aanwezig. Van de daaropvolgende jaren zijn wat concept-aantekeningen en aanzetten aangetroffen. Wel is er een concept eindrapport over alle jaren, getiteld 'Terugblik op Goed & Goedkoop'. Dit geschrift biedt bijzonder veel informatie over de hele periode van het bestaan van de Adviescommissie en over haar werkwijze.
Selectie en vernietiging
De selectiemaatstaf voor te bewaren stukken is: "Stukken houdende gegevens, die het gevoerde beleid en de uitvoering van de taak van het Ministerie van VROM in hoofdlijnen karakteriseren". Bewaard zijn:
de instellings- en opheffingsbesluiten, met daarbij de taakopdracht en samenstelling van de Adviescommissie,
de notulen met de vergaderstukken,
de jaarverslagen en het eindrapport,
van het grote aantal - incomplete - plannen werden enkele voorbeelden bewaard, op basis van de criteria west- en oost-Nederland; met als speciale vergelijkingsmaatstaf een aantal plannen in een grote stad, Rotterdam.
Voor vernietiging kwamen in aanmerking alle overige stukken, zoals bijlagen, geleidebrieven en copieën. Deze stukken zijn vernietigd op basis van de Vernietigingslijst Bedrijfsvoering van het Ministerie van Volkshuisvesting, Ruimtelijke Ordening en Milieubeheer, goedgekeurd bij brief van het Ministerie van Welzijn, Volksgezondheid en Cultuur, d.d. 4 november 1993, kenmerk: A93.934. RWS/NF. Het percentage bewaarde stukken komt uit op 30%, d.w.z. van 3 meter is dat 1 meter.
Aanwijzingen voor de gebruiker
Openbaarheidsbeperkingen
Volledig openbaar.
Materiële beperkingen
Aanvraaginstructie
Openbare archiefstukken kunnen online worden aangevraagd en gereserveerd. U kunt dit ook via de terminals in de studiezaal van het Nationaal Archief doen. Om te kunnen reserveren dient u de volgende stappen te volgen:
U maakt een profiel aan op www.gahetna.nl, en logt vervolgens in
Via de archiefinventaris (alleen de beschrijvingen met rode nummers) selecteert u het gewenste archiefstuk door op de knop 'Reserveren' te klikken
In het volgende scherm geeft u aan op welke dag u het archiefstuk wilt inzien
Indien u zich bevindt in de studiezaal en een tafelnummer heeft ontvangen kunt u dit nummer vermelden. Als u geen tafelnummer heeft kunt u tafelnummer 777 laten staan
Vervolgens bevestigt u uw reservering door deze te versturen.
Verwant materiaal
Beschikbaarheid van kopieën
Verwante archieven
2.17.13 - Inventaris van het archief van de Commissie van Advies voor de Woningbouw, 1941-1995
2.17.14 - Inventaris van de archieven van de Eerste Voorlopige (1946-1961), de Tweede Voorlopige (1962-1965) en de Raad voor de Volkshuisvesting (1965-1996), met commissies en werkgroepen
2.17.15 - Inventaris van de archieven van Commissies en Werkgroepen inzake Volkshuisvesting, 1947-1978
2.17.16 - Inventaris van het archief van de Raad voor de Woningbouw en haar subcommissies, 1955-1961
2.17.18 - Inventaris van het archief van de Coördinatiecommissie Stadsvernieuwing, 1975-1994
Beschrijving van de series en archiefbestanddelen
- Stukken betreffende instelling, samenstelling, taakopdracht en opheffing van de Adviescommissie, 1974-1981; 1-2
  - 1974-1978, 1
  - 1979-1981, 2
- Notulen van de Adviescommissie, 1974-1980; 3-8
  - 1974, juni-december, 3
  - 1975, 4
  - 1976, 5
  - 1977, 6
  - 1978, 7
  - 1979-1980, mei, 8
- Agenda's en vergaderstukken van de Adviescommissie, 1974-1980; 9-14
  - 1974, juni-december, 9
  - 1975, 10
  - 1976, 11
  - 1977, 12
  - 1978, 13
  - 1979-1980, mei, 14
- Nota's, verslagen en correspondentie betreffende de werkwijze van de Adviescom- missie en het overleg van de Adviescommissie, de Centrale Directie Volkshuisvesting (en Bouwnijverheid), de Regionale Directies Volkshuisvesting, de lagere overheden en belanghebbende instituten inzake de toekenning van het predikaat 'Goed & Goedkoop', 1974-1979; 15-20
  - 1974, 15
  - 1975, 16
  - 1976, 17
  - 1977, 18
  - 1978, 19
  - 1979, 20
- Plannen betreffende nieuwbouwprojecten, ingediend ter verwerving van het predikaat 'Goed & Goedkoop', 1974-1976 en 1978; 21-38
  incompleet.
  - Alkmaar, Huiswaard H, 1974-1975, 21
  - Haarlem, Rozenprieel, 1974, 22
  - Alphen a/d Rijn, Emmalaan-Noord, 1974, 23
  - Groningen, 108 woningwetwoningen in wijken Oosterpoort en Tuinstraat, 1974, 24
  - Amsterdam, Banne Buiksloot - Noord, 482 woningen, 1974, 25
  - Goirle, Bergstraat, 1974-1975, 26
  - Gouda, Herenstraat e.o., 82 woningen, 1974-1975, 27
  - Zwolle, Kamperpoort, 40 woningen, 1974-1975, 28
  - Arnhem, Klarendal, 120 woningen, 1975-1976, 29
  - Amsterdam, Spaarndammerbuurt: Bokkinghangen, 120 woningen, 1975-1976, 30
  - Zoetermeer, Buytenwegh de Leyens, 341 woningen, 1975-1976, 31
  - Alkmaar, Het Rak-Noord (Huiswaard 4B), 1978, 32
  - 's-Gravenhage, Goudriaankade e.o. (Schipperskwartier), 1978, 33
  - Rotterdam, Oude Westen, Gaffelblok, 160 woningen, 1978, 34
  - Rotterdam, Centrum-Oost A-3, 255 woningen, 1978, 35
  - Rotterdam, Crooswijk, Open gaten, Oud-Crooswijk (West), Linker Rottekade en Kerkhoflaan, 1978, 36
  - Rotterdam, Crooswijk, Slachthuisterrein, ca. 150 woningen, 1978, 37
  - Rotterdam, Kralingen, GSD-terrein, Slaak-Oostplein, 1978, 38
- Jaarverslagen, 1974-1979; 39
- Rapport 'Terugblik op Goed & Goedkoop' betreffende een evaluatie van het functioneren van de Adviescommissie, met bijlagen, 1980-1981; 40
- Stukken met betrekking tot het budget en de kostenaspecten aangaande het functioneren van de Adviescommissie, 1976-1979; 41
- Circulaires of zogenaamde MG's (Ministeriële Geschriften) betreffende de regeling 'Goed & Goedkoop' en de wettelijke regelingen, die een relatie hebben met de regeling, 1971-1979; 42-45
  - 1971-1975, 42
  - 1976, 43
  - 1977, 44
  - 1977-1979, 45
- Serie Persberichten van het Ministerie van Volkshuisvesting en Ruimtelijke Ordening (MVRO) betreffende de regeling 'Goed & Goedkoop', 1974-1979; 46
- Publikaties in kranten en tijdschriften over de regeling 'Goed & Goedkoop' en het functioneren van de regeling bij diverse bouwprojecten, 1974-1980; 47